【裁判字號】    97,勞訴,72
【裁判日期】    980526
【裁判案由】    損害賠償
【裁判全文】
臺灣桃園地方法院民事判決              97年度勞訴字第72號
原      告  戊○○
            丁○○
            辛○○
兼  共  同
法定代理人  乙○○
原      告  己○○
            丙○○
            庚○○
前列七人共同
訴訟代理人  蔡岳龍律師
被      告  福佳建材有限公司
兼法定代理人甲○○
共      同
訴訟代理人  林清漢律師
上列當事人間請求損害賠償事件，於民國98年5 月7 日言詞辯論
終結，本院判決如下：
    主  文
被告應連帶給付原告新臺幣壹佰伍拾萬陸仟伍佰元，及自民國
九十七年十二月五日起至清償日止，按週年利率百分之五計算之
利息。
訴訟費用由被告連帶負擔。
本判決於原告以新臺幣伍拾貳萬元為被告供擔保後，得假執行。
但被告以新臺幣壹佰伍拾萬陸仟伍佰元為原告預供擔保，得免
為假執行。
    事實及理由
壹、程序事項：
    按訴狀送達後，原告不得將原訴變更或追加他訴，但擴張或
    減縮應受判決事項之聲明者；該訴訟標的對於數人必須合一
    確定時，追加其原非當事人之人為當事人者；或不甚礙被告
    之防禦及訴訟之終結者不在此限，民事訴訟法第255 條第1
    項第3 款、第5 款以及第7 款分別定有明文。本件原告起訴
    時原僅列戊○○、丁○○、辛○○以及乙○○為原告，並聲
    明：被告應連帶賠償原告新台幣（下同）2,625,000 元暨自
    起訴狀繕本送達之翌日起至清償日止，按年息百分之5 計算
    之利息。嗣於民國98年1 月8 日言詞辯論期日，再追加被繼
    承人陳建作之三名子女己○○、丙○○、庚○○三人（為陳
    建作與其前妻所生，亦為陳建作之繼承人）為原告，核係因
    本件訴訟標的對於被繼承人陳建作之全體繼承人必須合一確
    定時，故追加其原非當事人之人為當事人。另原告於98年2
    月12日言詞辯論期日時具狀將其請求之金額減縮為：被告應
    連帶賠償原告1,536,500 元暨自起訴狀繕本送達之翌日起至
    清償日止，按年息百分之5 計算之利息，核其此部分訴之聲
    明之變更，係減縮應受判決事項之聲明，且原告所為上開訴
    之變更並不甚礙於被告之防禦及訴訟之終結，合於前開規定
    ，故應予准許。
貳、實體事項
一、原告起訴主張：
(一)原告乙○○為陳建作之妻，其餘原告為陳建作之子女，陳建
    作於96年2 月17日因病死亡前，自93年10月起係受僱於被告
    福佳建材有限公司（下稱福佳公司）擔任司機，其於被告福
    佳公司工作年資共3 年又5 個半月。原告乙○○為陳建作辦
    理後事時，始發現被告福佳公司多年來從未替陳建作投保勞
    工保險。而陳建作於94年10月起調整薪資為75,000元，並由
    被告甲○○於每月20日左右以現金發給，依此計算，倘被告
    福佳公司於陳建作任職期間有依法為陳建作投保勞工保險，
    則陳建作死亡後，原告自當得向勞工保險局請領喪葬津貼及
    遺屬津貼。又依行政院勞工委員會95年7 月1 日施行之「勞
    工保險投保薪資分級表」，勞工最高投保薪資等級為第23級
    （月薪資總額42,001元以上），此等級之勞工月投保薪資為
    43,900元，依此作為平均月投保薪資計算30個月遺囑津貼及
    5 個月喪葬津貼，共計1,536,500 元（計算式：43,900×（
    30 ＋5）＝1,536,500） ，然因被告之故意或過失，違反應
    為勞工投保之規定，而未為陳建作投保，致使原告無法向勞
    工保險局申請任何保險給付，爰依民法第184 條、公司法第
    23條之規定，請求被告福佳公司、及被告福佳公司之負責人
    甲○○，負連帶賠償責任。
(二)並聲明：
  1.被告應連帶賠償原告1,536,500 元及自起訴狀繕本送達之翌
    日起至清償日止，按年息百分之5 計算之利息。
  2.請准提供現金或等值之有價證券為擔保宣告假執行。
二、被告則辯以：
(一)被告與陳建作間應為承攬關係而非僱傭關係，故被告並未為
    陳建作投保勞健保。陳建作承攬送貨之車輛（車號626-RE）
    雖係由被告福佳公司所提供，惟被告與承攬人間之運費報酬
    計算方式有二種，一種為承攬人自有車輛，其運費報酬較高
    ；另一種為由被告公司提供車輛，因車輛之保養及油料由被
    告公司支出，故運費報酬較低。
(二)陳建作在被告公司工作期間乃約自93年底至95年11月中，95
    年11月中陳建作身體病發須就醫，此有全民健康保險重大傷
    害核定審查通知書其上記載受理日期為95年12月1 日，可知
    陳建作於95年12月1 日已因疾病就醫，，實則陳建作約於95
    年11月中即已無實際工作。
(三)並聲明：
  1.請求駁回原告之訴及假執行之聲請。
  2.如受不利益判決願供擔保請准宣告免為假執行。
三、兩造不爭執事項：
(一)陳建作於96年2 月17日過世，原告七人為陳建作之全體繼承
    人。
(二)陳建作曾於93年10月至95年11月在被告公司運送建材、水泥
    （見本院卷第74頁）。
(三)被告福佳公司並未為陳建作投保勞保。
(四)如兩造間為僱傭關係，被告福佳公司應為陳建作投保勞保之
    平均月投保薪資為43,900元（見本院卷第68、73頁），則本
    件原告得請求之金額（5 個月喪葬津貼及30個月遺屬津貼）
    為1,536,500 元（見本院卷第68、113 頁）。
四、兩造於本院98年5 月7 日言詞辯論時協議簡化爭點如下：陳
    建作與被告福佳公司間為承攬關係或僱傭關係？
五、本院判斷：
(一)按稱僱傭者，謂當事人約定，一方於一定或不定之期限內為
    他方服勞務，他方給付報酬之契約，民法第482 條定有明文
    。另稱承攬者，謂當事人約定，一方為他方完成一定之工作
    ，他方俟工作完成，給付報酬之契約，民法第490 條亦規定
    甚明。故若勞務之提供，約定負提供勞務義務之債務人，關
    於該事務之處理，必須達到完成一定之工作，並以該一定工
    作之「完成」，為其給付報酬之條件者，為「承攬」；且「
    承攬」因較重視一定工作之完成，原則上不受定作人之指揮
    監督，亦非必以承攬人親自完成工作為必要（故常見有次承
    攬之情形）。而若契約性質重在「勞務之本體」，且約定在
    勞務提供之一定時間內，債務人應接受債權人之指揮監督，
    只須有提供勞務之事實，無論有無結果，均能獲得報酬，並
    不要求完成一定之工作者，則為「僱傭」。故所謂勞動契約
    係指當事人一方（勞工）對於他方在從屬之關係下，提供其
    職業上之勞動力，而由他方給付報酬之具有繼續性及從屬性
    的契約。故可知，勞工須受雇主之指揮監督，其勞務具有專
    屬性與從屬性，在勞動契約下之勞工具有下列特徵：(1)人格
    從屬性：即受僱人在雇主企業組織內，服從雇主權威，並有
    接受懲戒或制裁之義務；(2)親自履行：不得使用代理人；(3)
    經濟上從屬性：即受僱人並不是為自己之營業勞動而是從屬
    於他人，為該他人之目的而勞動；(4)納入雇方生產組織體系
    ，並與同僚間居於分工合作之狀態。因此，勞動契約之特徵
    即在其「從屬性」（人格從屬、勞務從屬、經濟從屬）。
(二)經查：
  1.本件被告福佳公司雖提出承攬契約書 (見本院卷第51頁），
    欲證明其與陳建作間係承攬關係，惟原告否認該契約真正，
    被告迄未證明該契約之真實性，則該契約是否為真正，實值
    存疑。其次，被告福佳公司與陳建作間之法律關係是否為僱
    傭關係，應以雙方實際上是否存在上述「從屬關係」加以認
    定，而不應僅以其間契約書之「名稱」作為認定法律關係之
    依據。又在勞雇關係下，受僱人之工資（即勞工因工作而獲
    得之報酬）可為按計時、計日、計月、「計件」等以現金或
    實物方式給付之獎金、津貼及其他任何名義之經常性給與（
    勞動基準法第2 條第3 款參照），故縱上開契約為真，被告
    提出之承攬契約書第2 條規定：「乙方承攬報酬按每次新台
    幣300 元計算，乙方實際完成之工作數量，每月結算二次，
    並由甲方於次月5 或20日支付乙方」等文字，亦可能係以計
    件方式計算勞工之報酬，故尚不得以此遽然認定被告福佳公
    司與陳建作間之法律關係為承攬關係。
  2.次查，證人癸○○（亦任職於被告福佳公司擔任司機）證稱
    ：伊任職於福佳公司之工作性質、內容、計算報酬方式均與
    陳建作差不多（見本院卷第94頁），準此，陳建作與被告福
    佳公司之法律關係，當可依下述癸○○所述之工作關係認定
    之。(1)癸○○證稱：伊係固定在被告福佳公司上班，而固定
    在被告福佳公司跑車的司機有10人（包括陳建作），這些人
    每天都來公司，也有外聘的司機是偶爾來跑車 (公司比較忙
    時會臨時調車找外聘的人來跑車)； 伊是固定早上七、八點
    就到被告公司，司機按照排班表出車，班表大部分都是當天
    才排出來，司機不可不到公司而待在家裡直到公司通知出車
    才出去，陳建作差不多也是每日都七、八點就到公司，有時
    候會更早六點多就到公司，被告公司規定最晚到公司的時間
    為8 點，固定制的司機跟外聘的司機不同，固定制的司機就
    必須依公司規定，沒有辦法像外聘的司機那麼彈性，固定制
    的司機就是在公司規定的時間內上下班；且休假要經公司核
    准，固定制的司機都要公司核准才能休假，所謂「公司核准
    」就是指公司會看司機向公司報告的請假性質，但不會強迫
    司機一定要來，惟固定制的司機不來上班一定要跟公司說等
    語（見本院卷第93-100頁）。是依證人癸○○前開所述可知
    ，陳建作是被告福佳公司的固定制司機，其每日上午8 點之
    前即須到被告公司等候排班，並依被告福佳公司之指示出車
    送貨，且休假亦須經被告福佳公司核准；再參以，被告亦自
    認陳建作係駕駛被告提供之車號626-RE車送貨乙節（見本院
    卷第74頁），堪認被告福佳公司係提供車輛予陳建作送貨，
    並對於陳建作具有指揮監督權，其二者間關係具有人格之從
    屬性。(2)依證人癸○○上開證詞，亦可知固定制司機請假須
    被告公司核准，且被告公司提供車輛供陳建作送貨，並以其
    載貨之路途長短及載貨包數，每月結算應給付予司機之薪資
    （見本院卷第94頁），故可知陳建作應親自履行其載貨工作
    ，不得使用代理人。(3)陳建作每日早晨六、七點即至被告福
    佳公司等候排班聽從派遣送貨，其顯不是為自己之營業勞動
    而是從屬於被告福佳公司，為被告福佳公司之目的而勞動，
    亦即其與福佳公司具有經濟上從屬性。(4)證人癸○○證稱：
    被告福佳公司之固定制司機可以互相換  班，若沒有別的司
    機，該司機就要自己去跑等語（見本院卷第94頁），是足見
    陳建作係被告福佳公司組織體系之一員，並與其他固定制之
    司機同僚間居於分工合作之狀態。綜上，堪認陳建作與被告
    福佳公司間具有人格從屬、勞務從屬、經濟從屬關係，其間
    法律關係當屬僱傭關係而非承攬關係。
  3.證人壬○○（其前為被告福佳公司業務）雖證稱：司機可以
    不要每日7 、8 點就到公司，一直在家裡直到等公司通知出
    車再出去、老闆通知出車，司機可以拒絕出車，如果當時只
    有一位司機，也可以拒絕出車云云（見本院卷第102 頁），
    惟其既為業務人員而非司機，其所為前開關於司機工作內容
    之證詞又與已在被告公司任職二十餘年而現仍擔任被告公司
    司機之證人癸○○所述不同，自不足採，附此敘明。
(三)按民法第184 條第2 項前段規定：違反保護他人之法律，致
    生損害於他人者，負賠償責任。另按公司法第23條第2 項規
    定：公司負責人對於公司業務之執行，如有違反法令致他人
    受有損害時，對他人應與公司負連帶賠償之責。又年滿15歲
    以上，60歲以下之受僱於僱用5 人以上公司、行號之勞工，
    應以其雇主或所屬團體或所屬機構為投保單位，全部參加勞
    工保險為被保險人，此為勞工保險條例為保障勞工生活所為
    強制保險之規定，自屬民法第184 條第2 項所稱之「保護他
    人之法律」，此揆諸就業保險法第38條第1 項規定：投保單
    位不依規定辦理加保手續者，勞工因此所受之損失，並應由
    投保單位賠償即明。又勞工保險條例第19條第2 項、第63條
    規定：以現金發給之保險給付，按被保險人發生保險事故之
    當月起前6 個月平均月投保薪資計算；再被保險人死亡時，
    按其平均月投保薪資，給與喪葬津貼5 個月；遺有配偶、子
    女及父母、祖父母或專受其扶養之孫子女及兄弟、姊妹者，
    並給與遺屬津貼；其支給標準，參加保險年資合計已滿2 年
    者，按被保險人平均月投保薪資，一次發給30個月遺屬津貼
    。查本件陳建作與被告福佳公司間乃僱傭關係已如前述，且
    被告福佳公司為僱用5 人以上之適用勞基法行業之公司（此
    觀諸證人癸○○證稱固定在被告福佳公司跑車的有10人即明
    ），則被告福佳公司自應為陳建作強制納保，惟被告福佳公
    司及其負責人甲○○並未為陳建作投保勞保，使陳建作因病
    過世後，其配偶子女（即原告）無法向勞保局領取喪葬津貼
    和遺屬津貼而受有損害，則原告自得依民法第184 條第2 項
    前段及公司法第23條第2 項之規定請求被告福佳公司及其負
    責人甲○○負連帶損害賠償責任。被告所提出之承攬契約第
    7 條雖規定：「乙方非屬甲方員工，應自行投保勞工保險及
    全民健康保險，且不得向甲方要求資遣費及退休金」，惟前
    開強制納保的規定乃法律強制規定，不得以特約排除，故縱
    有特約，僱主仍不得解免其責任，附此敘明。
(四)末查，兩造均不爭執被告福佳公司應為陳建作投保勞保之平
    均月投保薪資為43,900元，及原告得向勞保局請求之30個月
    遺囑津貼及5 個月喪葬津貼金額，共計1,536,500 元之事實
    ，則上開原告得請求之金額應為原告所失利益，亦為原告所
    受之損害，原告自得請求被告二人連帶給付上開金額。
六、從而，原告依民法第184 條第2 項、公司法第23條第2 項之
    規定，請求被告連帶給付1,536,500 元及自起訴狀繕本送達
    被告翌日（97年12月5 日）起至清償日止，按年息5%計算之
    利息，為有理由，應予准許。
七、本件事實已臻明確，兩造其餘之攻擊或防禦方法，及未經援
    用之證據，經本院斟酌後，認為與判決基礎之事實並無影響
    ，均不足以影響本裁判之結果，自無庸一一詳予論駁之必要
    ，併此敘明。
八、兩造均陳明願供擔保，聲請宣告假執行及免為假執行，經核
    均合於法律規定，爰分別酌定相當擔保金額准許之。
九、訴訟費用負擔之依據：民事訴訟法第85條第2 項。
中    華    民    國    98    年    5     月    26    日
                      民事第三庭    法  官  林曉芳
以上正本係照原本作成。
如對本判決上訴，須於判決送達後20日內向本院提出上訴狀。
中    華    民    國    98    年    5     月    27    日
                                    書記官  邱飛鳴


司法院資訊處製作；財團法人民間司法改革基金會備份。
